【裁判字號】    99,消債抗,288
【裁判日期】    991231
【裁判案由】    消債聲明異議
【裁判全文】
臺灣高雄地方法院民事裁定           99年度消債抗字第288號
抗  告  人  梁建忠
上列當事人間因消費者債務清理條例聲明異議事件，抗告人對於
中華民國99年11月25日本院99年度事聲字第367 號所為廢棄更生
方案之裁定提起抗告，本院管轄之第二審合議庭裁定如下：
    主  文
抗告駁回。
抗告程序費用新臺幣壹仟元由抗告人負擔。
    理  由
一、本件抗告意旨略以：原裁定認抗告人所有坐落在高雄市○○
    市○○段0000-0000 地號土地及其上同段5261建號建物（下
    稱系爭房地）其市價扣除抵押借款後，仍有餘額新台幣（下
    同）1,309,855 元。惟該市價僅為預估價，並非市場之成交
    價，買方若知賣方有銀行償債之壓力，買價就會降低，甚至
    待法院拍賣後承購，有時會出現低於公告現值之情況，是若
    無法以該市價賣出，對無擔保債權銀行毫無益處可言。另抗
    告人之更生方案已考慮未成年子女於成年後，可免除其扶養
    費以用來清償，況子女成年後多數仍處於就學當中，成年子
    女賺錢協助家庭經濟，與未成年子女繼承父母親之債務有異
    曲同工之妙。原裁定未審酌上情，逕認抗告人所提更生方案
    並不公允，實有違誤。為此，抗告人爰依法提起本件抗告，
    並聲明：原裁定廢棄。
二、按債務人有薪資、執行業務所得或其他固定收入，法院認更
    生方案之條件公允者，得不經債權人會議可決，逕依債務人
    之聲請或依職權以裁定認可更生方案，消費者債務清理條例
    第64條第1 項定有明文。而其立法理由亦說明債務人如有薪
    資、執行業務所得等固定收入，並將其可處分所得之一定部
    分充為清償，於債權人之權益已有保障，其更生程序應更為
    簡易、迅速。故債務人提出之更生方案，倘法院認為其條件
    公允（例如：清償總額已達債權總額相當成數，債權人受償
    金額不致過低等），得不待債權人會議可決，逕依債務人之
    聲請或職權以裁定認可之。惟法院認為該條所謂更生方案之
    條件公允者，必須斟酌債務人之收入、積欠債務之緣由、生
    活支出，及其所提更生方案是否使債權人受償金額不致過低
    等情，始為妥適。蓋更生制度之目的，旨在使債務人在經濟
    上得有更生之機會，該制度並非在使債務人恣意消費所造成
    之債務，轉嫁予債權人負擔，債務人更生制度亦非縱容投機
    不誠實之債務人奢侈浪費，而不在意日後履行返還之能力，
    反而算計消費者債務清理條例中之更生制度，濫用更生程序
    以規避其應負擔之償還責任，自與消費者債務清理條例之立
    法本旨有違。
三、本院判斷如下：
  （一）原審雖認抗告人如能已變價清償之方式清償其所有有擔
    保債權，則應容有餘額可供再予清償無擔保債務，則其提出
    之更生方案清償成數即應予提高。惟本件抗告人係聲請更生
    程序，並非聲請清算程序，自不適用消費者債務清理條例第
    98 條 關於清算財團之規定。而更生方案擬定之償債基礎，
    係在於以抗告人將來可得預期之經常性收入，於更生期間盡
    其清償能力，以收入所得中之相當數額清償債務，使各該債
    權人得於可能範圍內受最大之清償，而非在清算抗告人之總
    體財產，法院於更生程序中，僅得就相對人所提出之更生方
    案還款條件公允與否為判斷，而不得逕命抗告人處分其財產
    先行清償部分債務，且查抗告人變賣系爭建物後縱有收入，
    亦屬單一收入，抗告人用以履行更生方案之經常性收入並不
    因此而增加，揆諸上開說明，抗告人是否變賣系爭建物，即
    與更生方案所定還款條件公允無涉，尚難以此即認更生方案
    對於抗告人未盡公允。
  （二）按內政部公告98年度高雄縣每人每月最低生活費9,829
    元，以上開標準計算，抗告人每月必要支出及未成年子女扶
    養費金額應為19,658元（計算式：9,829 ＋9,829×2 ÷2
    ＝19,658），惟查本院司法事務官以29,000元列計抗告人每
    月必要支出，已逾上開依內政部公告之98年度高雄縣每人每
    月最低生活費用，則抗告人是否確實每月需支出29,000 元
    ，其明細如何、是否確屬必要，殊有考量實際情事之必要，
    自屬攸關抗告人更生方案清償之金額及成數，倘未予明究，
    殊難令債權人信服更生方案核屬公平，允宜由司法事務官再
    為詳實妥適審究之必要。況以抗告人每月平均所得43,000元
    ，扣除上開抗告人每月必要支出費用及未成年子女扶養費
    19,658元後，尚餘23,342元，可供用以償還無擔保債務，與
    抗告人原更生方案提出第一階段每月清償14,000元之金額尚
    有差距，是抗告人現時每月必要支出究竟為何，攸關其償債
    能力多寡之認定，自有核實認定之必要。
四、綜上所述，抗告人之抗告理由，尚非可採。原審裁定廢棄本
    院司法事務官依職權認可更生方案之處分，理由雖有不同，
    但結論並無二致。抗告意旨指摘原裁定不當，求予廢棄，為
    無理由，應予駁回。
五、據上論結，本件抗告為無理由，依消費者債務清理條例第11
    條第2項、第15條，民事訴訟法第495條之1第1項、第449條
    第1項、第95條、第78條，裁定如主文。
中    華    民    國    99    年    12    月    31    日
              民事鳳山分庭審判長法  官  楊富強
                                法  官  張琬如
                                法  官  何悅芳
上為正本係照原本作成。
本裁定不得再抗告。
中    華    民    國    99    年    12    月    31    日
                                書記官  陳俐嫺

司法院資訊處製作；財團法人民間司法改革基金會備份。
